【裁判字號】    98,訴,1191
【裁判日期】    990716
【裁判案由】    返還消費借貸款
【裁判全文】
臺灣板橋地方法院民事判決              98年度訴字第1191號
原      告
即反訴被告  國泰世華商業銀行股份有限公司
法定代理人  乙○○
訴訟代理人  丁○○
            戊○○
被      告
即反訴原告  甲○○原名吳宜文.
訴訟代理人  曹宗彝律師
複代理人    丙○○
            鄭崇煌律師
上列當事人間請求返還消費借貸款事件，經本院於民國99年6 月
11日言詞辯論終結，判決如下：
    主  文
被告應給付原告新臺幣貳拾伍萬零參佰肆拾陸元，及如附表所示
之利息及違約金。
訴訟費用由被告負擔。
本判決第一項得假執行，但被告以新臺幣貳拾伍萬零參佰肆拾陸
元為原告預供擔保後得免為假執行。
反訴原告之反訴及假執行之聲請均駁回。
反訴訴訟費用由反訴原告負擔。
    事實及理由
甲、程序方面：
一、原台灣第一信託投資股份有限公司，更名為通商業銀行股
    份有限公司，嗣於民國91年4 月26日再更名為國泰商業銀行
    股份有限公司。又國泰商業銀行股份有限公司於92年10月27
    日與世華聯合商業銀行股份有限公司合併而消滅，世華聯合
    商業銀行股份有限公司為存續銀行，並更名為國泰世華商業
    銀行股份有限公司，故原世華聯合商業銀行股份有限公司之
    權利義務關係由合併後存續並更名之國泰世華商業銀行股份
    有限公司概括承受，合先敘明。
二、按反訴之標的與本訴之標的及其防禦方法不相牽連者，不得
    提起，民事訴訟法第260條第1項定有明文。又該條項所稱之
    「相牽連」者，係指反訴之標的與本訴之標的間，或反訴之
    標的與防禦方法間，兩者在法律上或事實上關係密切，審判
    資料有共通性或牽連性者而言。舉凡本訴標的法律關係或作
    為防禦方法所主張之法律關係，與反訴標的之法律關係同一
    ，或當事人兩造所主張之權利，由同一法律關係發生，或本
    訴標的之法律關係發生之原因，與反訴標的之法律關係發生
    之原因，其主要部分相同，均可認為兩者間有牽連關係（最
    高法院91年度台抗字第440號裁判意旨參照）。本件被告主
    張業已全部清償原告借款，因原告多次以扣款被告存款方式
    受有不當得利而提起反訴，其反訴標的與本訴防禦方法間，
    兩者在事實上關係密切，且其證據資料有共通性。參酌上開
    判決意旨，自屬民事訴訟法第260條第1項所稱相牽連，是被
    告於本訴進行中提起反訴，核無不許，應併予審理。
乙、實體部分：
壹、原告之主張（反訴被告之抗辯）：
一、訴外人王聖傑於民國81年7 月22日邀同訴外人鄭茂榮及被告
    為連帶保證人，向原告借款新臺幣（下同）1,900,000 元，
    借款期限為15年，約定利息按原告購屋貸款標準放款利率年
    息12%減碼年息1.5% 計算，按月付息並同意依原告購屋貸款
    標準放款利率調整時隨同調整，另約定以每月攤還之月付金
    如有逾期7 日則加計違約金，其計算公式為【「月付金」乘
    以「借款利率」乘以「逾期天數」除以360乘以1.1】之方式
    計付，並約定本金或利息如有一部遲延，其全部債務即視為
    到期。
二、訴外人王聖傑僅攤還1,675,582元，利息僅繳納至86年1月23
    日，依約債務視為全部到期，經原告取得臺灣桃園地方法院
    85年度拍字第310 號拍賣抵押物之裁定，聲請該院以86年度
    執字第5284號強制執行事件，拍賣王聖傑所有之土地並經分
    配後，尚有如分配表所載621,346 元不足清償，嗣原告以分
    配之不足額計算債權之本金，並依據借據約定請求：利息年
    息為10.65%（茲因被告表示另案債權憑證上之利率為10.65%
    與分配表上之10.9 %不同，原告同意縮減利率為10.65%計算
    債權），另違約金計算公式為「月付金21,003元」乘以「借
    款利率」乘以「逾期天數」除以360乘以1.1，又因利息已超
    過時效5 年請求權，故原告計算利息之起算日縮減至原告行
    使抵銷94年9月8日（中斷時效日）回溯5 年為89年9月8日為
    計算債權之基準，其債權計算如下：
  (一)承上，本金為621,346 元，自89年9月8日起至94年9月8日止
    ，利息天數1827天，合計331,229元，違約金天數1,827天，
    違約金為12,487元，本件於94年9月8日依據民法第334 條行
    使抵銷權收回債權3,920元，僅清償部分違約金3,920元，違
    約金未收回8,567 元，截至94年9月8日債權合計（含本金、
    利息、違約金）961,142 元。
  (二)承上，本金餘額為621,346 元，另自94年9月9日至94年12月
    13日止，利息天數96天，利息金額17,404元，加上前次未清
    償利息331,229元，合計利息348,633元，違約金天數96天，
    金額656元加上前次未收回為9,223元，於94年12月13日依據
    民法第334 條行使抵銷權收回債權628 元，沖償部分違約金
    628元，違約金未收回共8,595元，截至94年12月13日債權合
    計978,574元（含本金、利息、違約金）。
  (三)承上，本金餘額為621,346元，自94年12月14日至96年10月3
    日止，利息天數659天，利息金額119,475元，加上前期未清
    償利息合計468,108元，違約金天數659 天，金額為4,504元
    ，加上前次違約金未收回共13,099元，於96年10月3 日依據
    民法第334 條行使抵銷權收回債權251,758 元，清償違約金
    13,099元、部分利息238,659元，故利息未清償229,449元，
    違約金未清償0元，截至96年10月3 日債權合計850,795元（
    含本金、利息）。
  (四)承上，本金餘額為621,346 元，自96年10月4日至96年11月9
    日止，利息天數37天，利息金額6,708 元，加上前次未清償
    利息229,449元，合計236,157元，違約金天數37天，金額為
    253元，於96年11月9日依據民法第334 條行使抵銷權收回債
    權128,879元，僅清償違約金253 元、清償部分利息128,626
    元，故利息未清償107,531元，違約金未清償0元，截至96年
    11月9日債權合計728,877元（含本金、利息）。
  (五)承上，本金餘額為621,346 元，自96年11月10日至96年12月
    12日止，利息天數33天，利息金額5,983 元，加上前次未清
    償利息合計113,514元，違約金天數33天，金額為226元，本
    件於96年12月12日依據民法第334條行使抵銷權收回債權131
    ,929 元，僅清償違約金226 元、清償利息113,514元、清償
    部分本金18,189元，截至96年12月12日債權合計603,157 元
    （本金）。
  (六)承上，本金餘額為603,157元，自96年12月13日至97年1月22
    日止，利息天數41天，金額7,216 元，違約金天數41天，金
    額為280元，本件於97年1月22日依據民法第334 條行使抵銷
    權收回債權48,215元，僅清償違約金280元、清償利息7,216
    元、清償部分本金40,719元，截至97年1月22日債權合計562
    ,438 元（本金）。
  (七)承上，本金餘額為562,438 元，自97年1月23日至97年1月30
    日止，利息天數8天，金額1,313 元，違約金天數8天，金額
    為55元，本件於97年1月30日依據民法第334條行使抵銷權收
    回債權61,200元，僅清償違約金55元、清償利息1,313 元、
    清償部分本金59,832元，截至97年1月30日債權合計502,606
    元（本金）。
  (八)承上，本金餘額為502,606 元，自97年1月31日至97年2月21
    日止，利息天數22天，金額3,226 元，違約金天數22天，金
    額為150元，本案於97年2月21日依據民法第334 條行使抵銷
    權收回債權17,576元，僅清償違約金150元、清償利息3,226
    元、清償部分本金14,200元，截至97年2月21日債權合計488
    ,406元（本金）。
  (九)承上，本金餘額為488,406 元，自97年2月22日至97年3月21
    日止，利息天數29天，金額4,133 元，違約金天數29天，金
    額為198元，本案於97年3月21日依據民法第334 條行使抵銷
    權收回債權18,429元，僅清償違約金198元、清償利息4,133
    元、清償部分本金14,098元，截至97年3月21日債權合計474
    ,308元（本金）。
  (十)承上，本金餘額為474,308 元，自97年3月22日至97年5月21
    日止，利息天數61天，金額8,442 元，違約金天數61天，金
    額為417元，本案於97年5月21日依據民法第334 條行使抵銷
    權收回債權96,693元，僅清償違約金417元、清償利息8,442
    元、清償部分本金87,834元，截至97年5月21日債權合計386
    ,474元（本金）。
  (十一)承上，本金餘額為386,474元，自97年5月22日至98年2月6日
    止，利息天數261天，金額29,432元，違約金天數261天，金
    額為1,784元，本件於98年2月6日依據民法第334條行使抵銷
    權收回債權167,344 元，僅清償違約金1,784 元、清償利息
    29,432元、收回部分本金136,128 元，截至98年2月6日債權
    合計250,346元（本金）。
三、為此，爰依消費借貸連帶保證之法律關係提起本訴，並為聲
    明：
  (一)被告應給付原告250,346 元及自98年2月7日起至清償日止，
    按年息10.65%計算之利息，暨自98年2月7日起至清償日止，
    按月付金21,003元*借款利率*逾期天數/360*1.1計算之違約
    金。
  (二)訴訟費用由被告負擔。
  (三)原告願供擔保請准宣告假執行。
四、對於反訴部分聲明駁回反訴原告之反訴，並辯稱：
  (一)原告對被告之債權，得自被告存款帳戶以扣款方式行使抵銷
    權：
    被告抗辯原告所抵銷之金額為薪資債權，依據強制執行法第
    122條規定為不可強制執行之債權，故不可抵銷，惟實務上
    ，債權人就債務人之薪資尚可執行收取3分之1，並非如被告
    所言薪資不可執行，且對原告而言，該筆債權係為存款債權
    ，原告自可抵銷。再者，原告於每次抵銷被告帳戶內之金額
    時，皆有寄送存證信函於被告所提供之地址通知被告，又原
    告行使抵銷權時，並不需被告同意，故原告抵銷被告帳戶內
    存款之事，實屬合法。
  (二)原告不足受償之債權本金金額應為621,346元：
    被告抗辯國泰人壽整合行銷部照會單載明，因查扣債權已足
    額，開放帳戶提領，故被告積欠之本金金額應為472,410 元
    云云，惟此乃被告訴訟代理人斷章取義，關於本金部分，事
    實並非被告所言，查當時原告遲至96年8月3日，分行才將被
    告兩帳戶內剩餘金額先行圈存，總圈存金額1,559,136 元，
    故自存入金額至原告發現期間，被告才可能多次提領，並非
    如被告所言因已足額故開放被告帳戶；後經計算自87年7 月
    30日起至96年8月3日止，總欠款金額1,232,185 元，遂寄發
    存證信函通知被告抵銷債務，並沖償所有債務，惟因圈存金
    額大於實際欠款，故於96年8月6日退還被告326,950 元，而
    被告知情該筆款項被抵銷後，於96年8月8日來信說明該筆金
    額為保費，原告念於被告為原告金控員工，且為避免損及保
    戶權益，先於96年8月21日退還被告649,271元，後再於97年
    1 月16日退還579,036元，而照會單上所言之：「自5/7存入
    80 萬後，因查扣債權已足額，故開放…。」，應為原告同
    時抵銷上述金額後，債權才得以滿足，且國泰人壽行銷照會
    單僅通知原告協助辦理退款等事宜，非證明本件債權等文件
    ，證明書中並無提及債權數字等字樣。關於本金部分，自87
    年間分配表上已清楚表列本金餘額為621,346元，雖原告因
    歷經多次合併更名，以致系爭利息部分罹於時效，又87年後
    至原告抵銷帳戶前，被告均無還款紀錄，怎可能本金產生變
    動短少？再者，原告之交易資料歷史紀錄上，當時本金餘額
    為1,675,582元及其利息起算日皆與分配表同，是原告不足
    受償債權本金金額應為621,346元。
  (三)系爭債權之利息起算日，應自94年9月8日第一次扣款行使抵
    銷權時，回溯5 年即自89年9月8日起算：
  1.被告於答辯狀所附證物一有帳戶刷摺資料，而該帳戶為被告
    之薪資轉帳戶，顯然被告早已知情原告多次轉出該帳戶內薪
    資，支付被告擔任連帶保證人之債務，另於96年8 月間圈存
    到被告先預收投資型保單之彈性保費至該薪轉戶頭，遂來信
    希望原告將相關款項退款，並出具同意書，其上明白表示，
    遭貴行行使抵銷權…云云；又查電話催收紀錄，自原告行使
    抵銷權後，被告多次來電要求和解，且被告亦未爭執擔任訴
    外人王聖傑之保人，顯見被告早已知情有債務一事，承認本
    件債務，而被告對原告多次行使抵銷權，為默示之承認，後
    又出具同意書，為明示之承認，是時效自當然以原告第一次
    行使抵銷權時而中斷。
  2.被告抗辯原告就94年4月8日以前之利息已為捨棄云云，惟查
    有關捨棄之意思表示，應清楚明示，而原支付命令請求本金
    、利息及違約金之起算日，皆自87年7 月30日開始計算，顯
    然原告訴訟代理人係出於錯誤而當庭為陳述，且嗣後已提出
    更正，既以相關證物都顯示利息起算日自87年7 月30日起算
    ，應不能認原告有為捨棄之認定，如原告有捨棄之意思表示
    ，應自始提出相關證物、資料，並明白表示有捨棄之意思表
    示，惟原告並不符合捨棄之要件，當無生捨棄之效果。
  (四)關於系爭債務之抵充順序，應違約金先於本金沖償：
    查民法第323 條並非強行規定，故其所定費用、利息及原本
    之抵充順序，自得依當事人之契約變更之，而於系爭借據之
    其他約定事項第7 條已約定，由原告決定抵充方法及順序，
    又依中華民國銀行公會73年10月17日全會法字第1572號函文
    ，載明銀行之商業習慣，違約金優先於本金請求，而銀行同
    業之一般作法，皆先沖償費用支出、利息、違約金、本金，
    是違約金先於本金沖償。
  (五)關於違約金之時效應為15年：
    系爭借據之違約金請求，具有懲罰性質，而依臺灣高等法院
    暨所屬法院92年法律座談會民事類提案第3 號針對違約金之
    時效，研討結果認為，因給付遲延所應付之違約金，乃賠償
    給付遲延所生之損害，於債務人給付遲延時，債權人始得請
    求，其既非定期給付之債務，其時效自應為15年而非5年，
    是違約金之時效應為15年。
貳、被告之抗辯（反訴原告之主張）：
一、原告不得自被告存款帳戶內以扣款方式行使抵銷權：
  (一)本件原告在未經通（告）知被告之情況下，即強行自被告設
    立於原告桃興分行之活期儲蓄存款帳戶（薪資轉帳帳戶）內
    將金錢轉出；至原告呈庭存證信函3份，以佐證其有通知被
    告相關抵銷事宜，被告不得主張時效抗辯，然細審該存證信
    函第1份無郵戳，第2、3份無回執聯，當無證據能力，無足
    憑採。
  (二)又禁止扣押之債，其債務人不得主張抵銷，民法第338條定
    有明文。而債務人之薪資，為強制執行法第122條規定不得
    強制執行之債權，為保障債務人及家屬之生活，自不得主張
    抵銷，且縱得為強制執行，亦僅得執行其中三分之一。查，
    本件被告設立於原告桃興分行之活期儲蓄存款帳戶（帳號00
    0-00-000000-0）乃被告供薪資轉帳之帳戶，其內之金錢實
    與薪資無異，依法當不得主張供抵銷，惟原告卻擅自將帳戶
    內之金錢以轉帳方式，強行轉出沖銷帳務，則原告此等沖銷
    帳務手段，自與前開民法規定有違。
  (三)原告無從主張「抵銷權」：
    原告接受被告存款，係屬金錢寄託關係，而寄託物之利益及
    危險於該物交付時，移轉於受寄人，是存款所有權既已於原
    告接受被告存款時，移轉於原告，原告如何能以系爭存款所
    有權人之身分，主張民法第334 條行使抵銷權？顯與法文規
    範要件相悖，洵無理由。準此，原告依法既不得就系爭存款
    主張行使抵銷權，則原告陳稱被告有明示、默示承認抵銷、
    寄發存證信函已生通知抵銷效力云云，即無任何法律上之意
    義甚明！
二、原告不足受償之債權本金金額應為472,410元而非621,346元
    ：
    關於原告請求系爭本金之金額，依據法院卷宗第62頁國泰人
    壽整合行銷部照會單所示，其中說明二第三行載明：「查扣
    債權已足額，故開放甲○○帳戶提領，實際圈存抵債金額為
    579,036元」，故被告遂於96年5月15日分別提領240,000 元
    、140,00 0元，提領後餘額472,410元，而上開餘額即是原
    告不讓被告提領之所欠金額，亦即被告當時積欠之債務總額
    至多為472, 410元，且於98年11月4日言詞辯論期日，原告
    亦陳稱：「所謂查扣債權已足額，我們只會提報本金加六個
    月的利息」，是原告既已就訴訟標的之法律關係，為認諾主
    張，自應受拘束，即被告至多僅積欠原告本金472,410元，
    而原告仍列本金為621,346元，容有錯誤，應予更正。
三、系爭債權之利息起算日，應自94年9月9日起算：
    關於利息部分之請求，本件既無時效中斷事由存在，原告遲
    至98年2月6日始就本件起訴，則原告可得請求之利息，僅能
    自98年2月6日回溯5年，況於98年7月17日言詞辯論期日，原
    告已明確陳述：「利息只有從94年9月9日開始算」，則原告
    既就訴訟標的法律關係之請求權，為拋棄之主張，是原告關
    於利息當應以94年9月9日為起算日，原告仍列有89年9月8日
    起至94年9月8日止合計339,005 元之利息，於法無據，應予
    剔除。從而，本件利息起算日應自94年9月9日起算。
四、原告指定抵銷順序，違反強制或禁止規定，無效：
  (一)按民法第247條之1之立法理由：「為使社會大眾普遍知法、
    守法起見，宜於本法中列原則性規定，明定附合契約之意義
    ，並為防止此類契約自由之濫用及維護交易之公平，列舉四
    款有關他方當事人利害之約定，如按其情形顯失公平者，明
    定該部分之約定為無效。」，併參照民法第323 條之立法意
    旨：利息優先於原本獲償，係為避免發生複利情形，違約金
    受償順序劣於利息、原本，係為避免繼續發生違約情形（因
    先清償違約金，則原本未獲償，仍會繼續發生違約情事），
    準此，民法第323 條既明文限制當事人之抵充指定權，則原
    告稱抵充順序應依系爭借據中其他約定事項欄第7 條約定為
    據，因有使被告拋棄權利或限制被告行使權利之情形，而違
    反強制或禁止規定，依民法第71條規定，自屬無效。
  (二)另揆諸原告於臺灣桃園地方法院86年度執字第5284號強制執
    行事件中，於87年8 月17日陳報狀所提之債權計算書，並未
    陳明違約金之受償順序應優先於利息及本金；復未就該院於
    分配表中，將違約金（即分配表中註1 所示之無期間利息）
    列為「劣於利息、本金受償」乙事，為任何異議之表示。足
    見原告於該強制執行程序中，亦同意依利息、本金、違約金
    （亦稱遲延利息或無期間利息）順序受償甚明。
五、違約金本質上與利息相同，是違約金之時效應為5 年：
    按利息（含遲延利息）之請求權，因5 年間不行使而消滅，
    民法第126 條定有明文。本件兩造就違約金之約定，係依系
    爭借據之記載為「月付金逾七日起，按左列公式計付違約金
    」，此項約定顯係按一定利率及遲延日計算，是其雖名為違
    約金，然實質上乃在賠償貸款銀行因遲延所受之損害，且約
    定之計算方式亦係按一定利率及遲延日數計算，由貸款銀行
    同樣按時收取，從而，其實為「遲延利息」之性質，其時效
    之計算，自與利息之5 年短期時效相同。
六、綜上，被告積欠原告債務，業因原告強行自被告帳戶扣款抵
    銷，而如數清償，原告尚有溢收金額337,972 元，而無任何
    法律上原因，依民法第179 條規定自應返還，是原告再次請
    求，顯無理由。爰就本訴部分答辯聲明：原告之訴駁回，訴
    訟費用由原告負擔，如受不利判決，被告願供擔保，請准宣
    告免為假執行。並對原告提起反訴，反訴聲明：反訴被告應
    給付反訴原告337,972 元，及自反訴狀繕本送達翌日起至清
    償日止，按年息百分之5 計算之利息，訴訟費用由反訴被告
    負擔，反訴原告願供擔保，請准宣告假執行。
參、兩造於99年6 月11日本院言詞辯論期日，經整理並協議簡化
    爭點如下：
一、不爭執之事項：
  (一)訴外人王聖傑於81年7月22日邀同被告（原名吳宜文）為連
    帶保證人向原告借款1,900,000元，借款期限15年，約定每
    月攤還之月付為金21,003元。
  (二)依系爭借據第3條約定，系爭借款之利息係按原告購屋貸款
    標準放款利率年息百分之12減碼年息百分之1.5計算，按月
    付息並同意依原告購屋貸款標準放款利率調整時隨同調整。
    違約金之計算則以每月攤還之月付金（21,003元）計算，如
    有逾期7日則加計違約金，其計算公式為「月付金」乘以「
    借款利率」乘以「逾期天數」除以360乘以1.1之方式計付之
    。
  (三)訴外人王聖傑因該借款利息僅繳納至86年1 月23日，嗣經原
    告引用加速條款主張借款到期，取得臺灣桃園地方法院85年
    度拍字第310 號拍賣抵押物之裁定，聲請該院以86年度執字
    第5284號強制執行事件，拍賣王聖傑所有之土地後，經原告
    於87年10月20日受領1,334,583 元，而該債權分配款（利息
    以年息10.9%計算）終結該執行程序後，尚有債權621,346元
    不足受償，原告上開未能受償之請求權消滅時效期間自87年
    10月20日起重行起算，其利息利率之計算，兩造於本件訴訟
    中均同意以年息10.65%核算。
  (四)因被告於原告公司開立有第000000000000號活期儲蓄薪資轉
    帳戶及第000000000000號證券活期儲蓄存款戶（下稱系爭帳
    戶），故原告就上開不足受償之621,346元債權，自94年9月
    8日開始以轉帳扣款3,920 元之方式行使抵銷權，迄至98年2
    月6日扣款167,344 元為止，先後11次合計扣款926,571元（
    其各次扣款之金額詳如本院卷第214 頁附表所示，此項金額
    不含原告另行返還被告兩筆，一筆是579,036 元、另一筆是
    649,271元，合計是1,228,307元）。
  (五)原告就系爭同一債權，對於被告取得臺灣桃園地方法院86年
    度票字第8600號本票裁定，嗣向該法院聲請強制執行被告之
    財產無結果，乃於87年10月22日取得該法院核發之桃院華民
    執字第10632 號債權憑證後，原告始就上開(四)所述之方式扣
    款求償，其債權抵充之順序係依據借據第7 條約定，由原告
    主張抵充順序，故先充違約金次充利息再充本金。原告在87
    年10月22日收到上開債權憑證後迄至本件提起訴訟之前原告
    均無對被告提起訴訟償還系爭借款。
二、兩造爭執之要旨：
  (一)原告可否以自被告存款帳戶扣款方式行使抵銷權？
  (二)原告不足受償之債權本金金額究為621,346元，亦或472,410
    元？
  (三)系爭債權之利息自何時起算？
  (四)關於系爭債務之抵充順序是否應依民法323 條先充費用次充
    利息再充原本再充違約金，抑或依據系爭借據第7 條約定由
    原告自行決定抵充方法及順序？
  (五)關於原告請求違約金的時效部分，是5年還是15年？
肆、法院之判斷：
    原告主張訴外人王聖傑於81年7月22日邀同被告為連帶保證
    人，向原告借款1,900,000元，約定違約金之計算以每月攤
    還之月付金如有逾期7日則加計違約金，其計算公式為【「
    月付金」乘以「借款利率」乘以「逾期天數」除以360乘以
    1.1】之方式計付，因王聖傑未依約清償，經原告聲請臺灣
    桃園地方法院以86年度執字第5284號強制執行事件，拍賣王
    聖傑所有之土地並經分配後，尚有如分配表所載621,346元
    不足清償，嗣自94年9月8日起，原告開始就被告系爭帳戶以
    轉帳扣款方式行使抵銷權，迄至98年2月6日為止，先後11次
    合計扣款926,571元之事實，業據提出借據暨其他約定事項
    、臺灣桃園地方法院86年度執字第5284號分配表、公司變更
    登記事項卡、財政部准予變更及合併函、債權計算書等件為
    證，並為兩造所不爭執，是原告上開之主張，自堪信為真實
    。被告雖對於連帶保證關係乙節不爭執，然辯稱其已如數清
    償保證債務後，原告仍繼續自其所有之帳戶扣領合計337,97
    2元，應返還該不當利益等語，並提出債權計算書等件為證
    。茲分就兩造爭執之要旨，分述如下：
一、原告主張就被告存款帳戶，以扣款方式行使抵銷權為有理由
    ：
  (一)按抵銷，應以意思表示，向他方為之。其相互間債之關係，
    溯及最初得為抵銷時，按照抵銷數額而消滅，民法第335條
    第1項定有明文。再按抵銷為消滅債務之單獨行為，只須與
    民法第334條所定之要件相符，一經向他方為此意思表示即
    生消滅債務之效果，原不待對方之表示同意，最高法院50年
    台上字第291號判例可參。本件原告主張已通知被告就其帳
    戶行使抵銷權，並據提出存證信函、A1PBK交易明細資料等
    件為證，依上開說明，爰不待被告同意，即生抵銷之效力，
    況原告自94年9月8日起即開始以轉帳扣款方式行使抵銷權，
    迄至98年2月6日止，亦為兩造所不爭執，是被告抗辯原告並
    未通知其行使抵銷權一事，不足採信。
  (二)再按禁止扣押之債，其債務人不得主張抵銷，民法第338 條
    定有明文。又強制執行法第122 條所為：債務人對於第三人
    之債權，係維持債務人及其家屬生活所必需者，不得強制執
    行之規定，僅於債務人對於第三人之債權有其適用，至債權
    人對於債務人之債權，則不在該條適用之列，亦即債權人對
    於債務人之債權，非禁止扣押之債，不受民法第338 條所定
    債務人不得主張抵銷之限制，最高法院80年台上字第1588號
    裁判意旨亦明。本件被告抗辯原告扣款帳戶為其供薪資轉帳
    之用，原告不得主張抵銷云云，惟查，民法第338 條及強制
    執行法第122 條之規定，乃適用於債務人對於第三人間之債
    權，對於債權人即原告與債務人即被告間之債權並不適用，
    是被告執此抗辯，恐有誤會並不足取。
  (三)被告抗辯就系爭存款原告是所有人，不得主張抵銷權云云，
    惟按存金錢於銀行，約定金錢之所有權移轉於銀行，並由銀
    行以種類品質數量相同之金錢返還者；銀行接受無償存款，
    其與存戶間，乃屬金錢寄託關係，按寄託為金錢時，推定受
    寄人無返還原物之義務，僅須返還同一數額，司法院院解字
    第2885號解釋文、最高法院55年台上字第3018號判例意旨可
    資參照。是依上開說明，原告就系爭存款無須返還原物，僅
    須返還同一數額之金錢即可，並非被告所稱原告不得就系爭
    存款行使抵銷權，是被告以此抗辯，顯屬無據。
二、原告不足受償之債權本金金額為621,346元，並非472,410元
    ：
    關於系爭債權本金之計算金額，原告係依據臺灣桃園地方法
    院86年度執字第5284號分配表所載尚有不足額621,346元，
    雖原告因歷經多次合併更名，以致部分利息罹於時效，惟87
    年後至原告抵銷被告帳戶前，被告均無還款紀錄等語，業據
    提出上開分配表、歷史交易明細等件為證。被告對於原告上
    開主張並不爭執。被告雖辯稱：國泰人壽整合行銷部照會單
    載明，因查扣債權已足額，故開放帳戶提領，且原告亦為認
    諾，是被告積欠之本金金額應為472,410元云云；惟查：依
    上開分配表及歷史交易明細所示，原告不足受償債權本金金
    額應為621,34 6元，並非被告所稱472,410元，至國泰人壽
    整合行銷部照會單乃係原告為解決被告無法依客戶約定繳交
    保費，而協助其返還，並非證明系爭債務已為清償；又按民
    事訴訟法第384條所謂為訴訟標的之認諾，乃指被告對於原
    告依訴之聲明所為關于某法律關係之請求，向法院為承認者
    而言（最高法院44年台上字第843號判例意旨參照）。按原
    告僅於98年11月4日本院言詞辯論期日陳稱「查扣債權已足
    額，我們只會提報本金加6個月的利息」、「472,410元只是
    帳上的本金」等語（見本院卷第80頁背面），非謂有何認諾
    之意思，況認諾乃指被告就訴訟標的，承諾原告依訴之聲明
    所為關於法律關係之主張而言，是被告辯稱原告有為認諾之
    意思，爰依上開說明，顯有誤會。因此，原告不足受償債權
    本金金額應為621,346元，並非472,410元。
三、原告主張系爭債權之利息應自94年9月8日第一次扣款行使抵
    銷權，回溯5年即自89年9月8日起算為有理由：
  (一)按消滅時效，因承認而中斷，民法第129條第1項第2款定有
    明文。又消滅時效因請求、承認、起訴而中斷。所謂承認，
    指義務人向請求權人表示是認其請求權存在之觀念通知而言
    ，又承認不以明示為限，默示的承認，亦有承認之效力；而
    默示之承諾，係指依表意人之舉動或其他情事，足以間接推
    知其有承諾之意思者而言，最高法院51年台上字第1216號、
    21年上字第1598號、29年上字第762號判例意旨可資參照。
  (二)本件原告自94年9月8日起即開始以轉帳扣款方式行使抵銷權
    ，且依一般人之習慣對於其帳戶被異常扣款，應會立即處理
    ，惟被告遲至本件訴訟進行始抗辯無時效中斷事由，實有違
    常理，況依A1PBK交易明細資料、存證信函及證明書（見本
    院卷第99頁）所示，被告應知悉原告有就其帳戶行使抵銷權
    一事，而並未爭執，爰依上開說明，被告難認無默示承諾之
    意思，是被告抗辯本件時效未中斷，實不足採。至被告抗辯
    原告於訴訟中已有拋棄部分利息之表示，故系爭債權利息之
    消滅時效期間，應自94年9月9日起算云云。惟原告已再三更
    正表示系訴訟中之口誤，其並無捨棄之意思，是系爭債權之
    利息起算日，應自94年9月8日第一次扣款行使抵銷權，回溯
    5年即自89年9月8日起算，足堪認定。
四、原告以系爭借據之其他約定事項第7條規定，主張系爭債務
    抵充順序為有理由：
    被告抗辯原告指定債權之本金、利息與違約金之抵充順序，
    違反強制或禁止規定無效云云。惟民法第323條關於不同種
    類債務之抵充順序，所定應先抵充費用，次充利息，次充原
    本之規定，並非強行規定，故其所定費用、利息及原本之抵
    充順序，得以當事人之契約變更之，此有最高法院27年上字
    第3270號判例可參，是系爭債務之抵充順序，自可由兩造自
    行約定，並無違反強制規定，而兩造就系爭債務之抵充順序
    ，已有約定，即系爭借據之其他約定事項第7條之約定，是
    原告就違約金先於本金沖償一事，自屬有據。
五、關於系爭違約金之時效為15年而非5年：
  (一)被告抗辯違約金之本質與利息相同，其時效應為5年云云。
    ，惟按違約金係為賠償因遲延清償所生之損害而為約定，僅
    於債務人給付遲延時，債權人始得請求，並非基於同一基本
    債權而定期反覆發生之請求權，既非定期給付之債務，自與
    民法第126條所定之性質不同，而無該條利息短期時效之適
    用，其時效期間應仍為15年（最高法院98年度台上字第1652
    號判決參照）。
  (二)查原告與訴外人王聖傑係約定就其間之借款，如有月付金兩
    期未付，即視為全部到期，及未按期清償時，除計算利息外
    ，逾期7日則加計違約金，其計算公式為「月付金」乘以「
    借款利率」乘以「逾期天數」除以360乘以1.1之方式計付之
    ，即其違約金之性質應屬賠償因遲延清償所生損害之約定，
    揆諸前開意旨，自王聖傑遲延清償事實發生時，原告違約金
    債權即已成立，僅其係按一定利率計算金額而已，並非約定
    債務人給付遲延後應定期給付違約金，故原告之違約金債權
    ，並非定期反覆發生之債權，其消滅時效應為15年，而非被
    告所稱5年之時效。
六、綜上所述，兩造既有系爭債務存在，而被告尚未如數清償，
    業悉如前述，是原告請求被告給付系爭債務，自屬有據。
伍、從而，本訴部分原告依據消費借貸連帶保證之法律關係，請
    求被告給付如主文第1項所示之本金、利息、違約金，為有
    理由，應予准許。另反訴部分，因原告請求被告給付系爭債
    務，並非無法律上原因，是被告依不當得利之法律關係，請
    求原告返還，並無理由，應予駁回。
陸、原告陳明願供擔保聲請宣告假執行，因所命給付金額未逾50
    萬元，依民事訴訟法第389條第1項第5 款規定，應依職權宣
    告假執行，被告陳明願供擔保聲請宣告免為假執行，經核無
    不合，爰酌定相當擔保金額准許之。關於反訴部分，反訴原
    告受敗訴判決，其假執行之聲請即失所附麗，應併予駁回。
柒、本件事證已臻明確，兩造其餘攻擊防禦方法及未經援用之證
    據，經審酌後，核與判決結果不生影響，爰不一一論述。
捌、結論：本訴原告之訴為有理由，反訴原告之訴為無理由，依
    民事訴訟法第78條、第389條第1項第5 款、第392條第2項、
    ，判決如主文。
中    華    民    國    99    年    7     月    16    日
                  民事第一庭    法  官  黎文德
以上正本係照原本作成
如對本判決上訴，須於判決送達後20日內向本院提出上訴狀
中    華    民    國    99    年    7    月     19    日
                                書記官  趙彬
┌─────────────────────────────────────────┐
│附表：                                                                            │
├───────┬───────────────┬─────────────────┤
│本金（新臺幣）│    利                  息    │  違            約            金  │
├───────┼───────────────┼─────────────────┤
│250,346元     │自民國98年2月7日起至清償日止，│自民國98年2月7日起至清償日止，以月│
│              │按年百分10.65之計算           │付金21,003元×借款利率×逾期天數÷│
│              │                              │360×1.1計算                      │
│              │                              │                                  │
└───────┴───────────────┴─────────────────┘

司法院資訊處製作；財團法人民間司法改革基金會備份。
